臺灣臺北地方法院民事判決　　　　　　 99年度家訴字第255號
原　　　告　李寶明
被　　　告　李惠民
訴訟代理人　李寶琴
上列當事人間請求免除扶養義務事件，本院於民國100年10月14
日言詞辯論終結，判決如下
    主  文
原告之訴駁回。
訴訟費用由原告負擔。
    事實及理由
一、原告主張被告與其母謝桃妹原有婚姻關係，因被告有酗酒惡
    習且動輒家暴，遂於民國61年 9月14日離婚，原告及其姊，
    即被告訴訟代理人李寶琴權利義務之行使負擔則由被告任之
    。惟離婚之初，原告及李寶琴先經安置在台北兒童福利中心
    ，被告於李寶琴就讀小學時，始將原告及李寶琴接回共同生
    活，然被告仍不改酗酒惡習，每於賭博輸錢或心情不佳之際
    ，即持水管、皮帶、磚塊、木棍、曬衣架等，恣意毆打原告
    以發洩情緒，並以「天大、地大、老子最大、我打死你哪個
    敢吭氣」等語恐嚇原告。被告在原告15歲時，更因原告偕同
    來訪同學外出，未能及時返家餵狗，即持菜刀揮砍原告頭部
    一刀，致血流如注，幸經在場同學搭救，原告亦恐生命再遭
    危害，隨即逃離家門，自立更生，被告亦未再盡扶養原告之
    義務。不幸被告母親於90年初死亡並遺有財產，被告為迫令
    原告交付遺產，竟提出確認親子關係訴訟，原告遭逢母喪無
    心纏訟，而於90年9月3日與被告就扶養費用達成和解，同意
    自90年9月15日起至被告死亡之日止，按月給付新台幣5,500
    元，被告並於99年間在臺灣新竹地方法院以99年度司執字第
    13315 號執行事件，聲請對原告應分得之母親謝桃妹遺產聲
    請強制執行。惟原告與被告共同生活9 年期間，飽受身體、
    精神各種虐待，原告成年後，被告多次以各種民、刑案件（
    遺棄、侵佔、確認親子關係等），羅織罪名，迫使原告給付
    財物，倘令原告對被告仍需負扶養義務，顯強人所難，亦不
    合公平正義，爰依民法第1118條之1 第1項、第2項及同法第
    1121條起訴，聲明求為免除原告對被告之扶養義務等語。並
    提出戶籍謄本、言詞辯論筆錄、另案陳述狀、另案陳明書、
    台北兒童福利中心（育幼院）安置對象說明書、不起訴處分
    書2紙、判決書2紙、和解筆錄、強制執行聲請狀、執行命令
    、郵局定期儲金轉存申請書及電子郵件等影本為證。並請求
    通知訊問證人梁嘉惠、陳燕莉。
二、被告辯稱：其自幼疼愛原告及李寶琴等 2名子女，在離婚後
    至原告15歲國中畢業前，原告之生活費、學費均係被告負擔
    ，煮食三餐、學校中餐便當，亦不吝購買三輪車、新衣服且
    多次出遊，甚至出錢資助原告及李寶琴購屋，對原告並無情
    節重大之故意虐待、重大侮辱或其他身體、精神上不法侵害
    行為；原告因偷竊行為不得不於國中二年級時轉學，原告未
    免新同學知悉轉學原因，且避免其同性戀傾向遭鄰居指點，
    遂於國中畢業後離家與女性友人共同生活，非被告不盡扶養
    之責等語。
三、得心證之理由：
(一)按直系血親相互間，互負扶養義務；負扶養義務者有數人時，
  直系血親卑親屬為第一順序履行義務人，同係直系尊親屬或直
  系卑親屬者，以親等近者為先。又受扶養權利者，以不能維持
  生活而無謀生能力者為限。前項無謀生能力之限制，於直系血
  親尊親屬，不適用之。民法第1114條、第1115條、第1117條分
  別定有明文。次按受扶養權利者有下列情形之一，由負扶養義
  務者負擔扶養義務顯失公平，負扶養義務者得請求法院減輕其
  扶養義務：(一)對負扶養義務者、其配偶或直系血親故意為虐
  待、重大侮辱或其他身體、精神上之不法侵害行為。(二)對負
  扶養義務者無正當理由未盡扶養義務。受扶養權利者對負扶養
  義務者有前項各款行為之一，且情節重大者，法院得免除其扶
  養義務。民法第1118條之1 第1項、第2項定有明文。又按當事
  人主張有利於己之事實者，就其事實有舉證之責任。民事訴訟
  法第277 條前段定有明文。本件原告主張其與被告共同生活期
  間飽受被告身體、精神虐待，被告並曾以菜刀揮砍其頭部成傷
  等情，被告則辯稱因管教雖有責打之情，但絕無重大虐待之實
  ，亦否認曾以菜刀揮砍原告頭部成傷等語。揆諸前揭規定，原
  告自應對被告對其故意為虐待且情節重大乙節，負舉證責任。
  經查：
1.本件原告係被告之婚生子女，被告於61年 9月14日與前妻謝桃
  妹離婚後，原告及原告姊姊，即被告訴訟代理人李寶琴權利義
  務之行使負擔均由被告任之，原告與李寶琴並於李寶琴就讀一
  年級，即民國62年時起，與被告共同生活，由被告負擔生活費
  用及學費，迄原告國中畢業，即73年 9月止等情，有戶籍謄本
  為證，並為兩造所不爭執。又兩造曾就被告扶養費用之數額及
  給付方式於本院90年度親字第77號確認親子關係事件中達成和
  解，被告並持以對原告應分得之遺產聲請強制執行乙節，亦據
  原告提出上開和解筆錄及臺灣新竹地方法院執行命令等影本為
  證，均堪信為真正。
2.原告之姊李寶琴陳稱幼年確曾因不服管教遭被告以衣架、水管
  責打，但被告很疼伊與原告二名子女，亦會購買玩具、新衣服
  ，甚至出遊、拍照。被告不會每天喝酒，但只要喝就會喝醉，
  且喝醉就會沒有辦法商量，變得固執，但不曾遭被告以皮帶抽
  打或用桿麵杖擲打等語，並提出幼年照片為證。互核原告請求
  傳訊之證人梁嘉惠、陳燕莉，即原告之國中同學，分別到庭結
  證：「去過（原告家中）很多次，直接去他房間，很少遇到他
  父親。（問：原告與父親相處情況？）他們兩個沒有什麼講話
  ，不是很親密。（問：原告的父親是否會打他？）打沒有。‧
  ‧‧（問：有無看過原告身上有傷？）不記得。（問：有無聽
  過原告說爸爸對他如何？）不記得。（問：原告有無說過父親
  會打他？）只聽過會打媽媽，有聽過媽媽是被爸爸打跑的。（
  問：有無聽過原告爸爸會打原告、原告的姊姊？）沒有。‧‧
  ‧（原告有無提過為何不住家裡？）因為家裡有個爸爸，提過
  什麼不記得了。」及「（問：有無看過原告受傷、有傷痕？）
  沒有。他有學跆拳道，力氣大。我沒有看過他爸爸打原告。‧
  ‧‧沒有（看過原告頭受傷）。她有練跆拳道，不要被他打就
  好了。‧‧‧」等語（參本院100年1月14日言詞辯論筆錄），
  堪認被告確因管教而責打原告及其姊李寶琴，惟尚難遽認已逾
  越管教分際，構成虐待。
3.末查原告主張於73年間，即其就讀國民中學將畢業之際，因偕
  同來訪同學外出，未能及時返家餵狗，遭被告持菜刀揮砍原告
  頭部一刀，血流如注，並恐生命再遭危險不敢返家，自此被告
  即未盡扶養之責等情，為被告所否認，原告又以當時無錢就醫
  為由，表示無法提出診斷證明書或調得相關就醫資料。惟原告
  陳稱受傷情形嚴重，搭乘計程車逃離時，計程車上都是血（參
  本院99年12月17日言詞辯論筆錄），則既然受傷嚴重，血流車
  內，豈能未就醫、未進行縫補手術而能安然痊癒？又證人梁嘉
  惠雖證稱親眼看到被告揮砍原告頭部成傷，惟查原告就讀國民
  中學期間係與被告及姊姊李寶琴居住於台北市○○區○○路16
  巷，顯與證人證稱斯時原告住在興隆路之情不符（參本院 100
  年1 月14日言詞辯論筆錄），而證人證稱僅記得趕快逃離，對
  於原告之傷口如何處理完全不復記憶等語，亦與嚴重受傷先行
  處理傷口、止血之社會經驗不符。況斯時原告與證人梁嘉惠不
  過是尚未畢業之國中生，並無資力，證人亦證稱當時年紀小，
  沒有什麼錢（參前揭筆錄），則原告與證人梁嘉惠何有財力從
  文山區原告住處搭乘計程車前往北投山上？是原告主張因73年
  間遭被告以菜刀砍傷頭部，且恐生命危險而離家等語，即難信
  為真實。
(二)綜上，被告在原告幼年，共同生活即62年至73年期間，以責打
  方式懲戒原告，固非適當之管教方法，惟被告負擔原告之生活
  、學習費用，並提供適當食、住，甚至育樂，以符原告成長需
  求，而原告不能證明被告故意對其為虐待、重大侮辱或其他身
  體、精神上之不法侵害行為，且情節重大已如前述，又原告於
  國中畢業後未經被告同意決意離家，顯非被告無正當理由未盡
  扶養義務，均難認已符民法第1118條之1第2項得免除原告對被
  告扶養義務之要件，從而原告聲明請求免除對於被告之扶養義
  務為無理由，應予駁回。
(三)本案事證已臻明確，兩造其餘主張陳述及所提之證據，於判決
  結果無影響，毋庸一一審酌，附此敘明。
據上論斷：本件原告之訴為無理由，依民事訴訟法第78條，判決
如主文。
中    華    民    國   100    年    11    月    11    日
                  家事法庭  法  官  郭淑貞
以上正本係照原本作成。
如對本判決上訴，須於判決送達後20日內向本院提出上訴狀。如
委任律師提起上訴者，應一併繳納上訴審裁判費。
中    華    民    國   100    年    11    月    21    日
                            書記官  張詠忻